---
title: "Trabalho e desgaste nas profissões da saúde de Campos dos Goytacazes"
subtitle: "CAT, regimes previdenciários e determinação social do processo saúde-doença (2018-2025)"
author: "Ryan Santos"
date: "Julho de 2026"
output:
  ioslides_presentation:
    widescreen: true
    smaller: true
---

## Estrutura

1. Por que este estudo
2. Campos: território, economia e ciclos
3. Duplo regime previdenciário
4. Mortalidade e IPS
5. Fontes e método
6. Quem se acidenta
7. Análise de sensibilidade
8. A epidemia invisível
9. Implicações e limites
10. Referências

---

## Por que este estudo

**Oliveira (2004)** demonstra que as transformações no mundo do trabalho, desde a Revolução Industrial, têm como característica central a disciplina dos corpos e dos tempos dos trabalhadores.

- A Saúde do Trabalhador afirma a **determinação social** do processo saúde-doença, com centralidade no trabalho enquanto organizador da vida social (Mendes e Dias, 1991)
- O trabalho em saúde se realiza sob **divisão social e técnica**, com hierarquias e desgaste (Cecílio e Lacaz, 2012)
- Entre **30% e 50%** dos empregados do SUS não têm direitos trabalhistas plenos
- A **CAT cobre apenas celetistas**. Estatutários (RPPS) ficam invisíveis

---

## Campos dos Goytacazes

```{r, echo=FALSE, fig.width=8, fig.height=3.5}
dados <- data.frame(
  Indicador = c("População (2022)", "IDHM (2010)", "PIB per capita (2023)", 
                "Pobreza (< 1/2 SM)", "IPS 2026", "Oportunidades (IPS)"),
  Valor = c(483540, 0.716, 88831, 37.7, 62.68, 48.6)
)
barplot(dados$Valor, names.arg=dados$Indicador, horiz=TRUE, las=1, 
        col="steelblue", main="Indicadores selecionados")
```

- Maior município fluminense (4.032,5 km²)
- 3.083 quilombolas, 363 indígenas
- Economia dependente do petróleo desde os anos 1980

---

## Três ciclos econômicos

| Ciclo | Período | Impacto |
|-------|---------|---------|
| **Açucareiro** | Séc. XVIII-XX | Monocultura, grande propriedade, trabalho escravizado |
| **Petrolífero** | 1970-2014 | Extrativismo, royalties, expansão do setor público |
| **Estagnação** | 2014-hoje | Declínio dos repasses, desemprego, pressão sobre o SUS |

Silva e Hasenclever (2019) concluem que o ciclo petrolífero, apesar de posicionar Campos como o maior receptor de royalties do país, não superou o subdesenvolvimento histórico do município.

---

## Duplo regime previdenciário

```{r, echo=FALSE}
 library(ggplot2)
 df <- data.frame(
   Regime = c("RPPS (estatutários)", "INSS (celetistas)"),
   Contribuicoes = c(61.2, 18.3)
 )
 ggplot(df, aes(x=Regime, y=Contribuicoes, fill=Regime)) +
   geom_col() + ylab("R$ milhões (2024)") + theme_minimal() +
   ggtitle("Contribuições patronais - Prefeitura de Campos")
```

- **RPPS**: R$ 61,2 mi + R$ 2,5 mi de aporte atuarial
- **INSS**: R$ 18,3 mi (único coberto pela CAT)
- Razão RPPS/INSS = 3,3: predomínio estatutário no orçamento
- Acidentes de estatutários: registros no PREVICAMPOS, **sem base nacional pública**

---

## Mortalidade e IPS

```{r, echo=FALSE}
anos <- 2019:2024
taxas <- c(8.5, 9.5, 10.9, 9.5, 8.1, 8.4)
plot(anos, taxas, type="b", col="darkred", lwd=2, pch=19,
     main="Taxa bruta de mortalidade (por 1.000 hab.)",
     ylim=c(7,12), xlab="Ano", ylab="Taxa/1.000")
abline(v=2021, lty=2, col="gray")
text(2021, 11.2, "Pico covid-19", cex=0.8)
```

- **2021**: infecciosas tornam-se 1ª causa (27,5%)
- **IPS 2026**: 62,68/100. Oportunidades: 48,6. Segurança Pessoal: 52,8
- Homicídios: 25,3/100 mil hab. Mortes no trânsito: 22,5/100 mil

---

## Fontes e método

| Fonte | Acesso | Período | Valor-chave |
|-------|--------|---------|-------------|
| CAT/INSS | Portal Dados Abertos | 2018-2025 | 1.144 CATs saúde |
| RAIS | FTP do MTE | 2018-2025 | 1.099-1.393 médicos |
| SIM | microdatasus (R) | 2019-2024 | 4.199-5.635 óbitos |
| CNES-PF | microdatasus (R) | 2018-2025 | 13.839-18.382 prof. |
| CEMPRE, SIDRA | IBGE | 2022-2024 | 16.776 empresas |
| Finanças, RPPS | Siconfi, Portal Transp. | 2013-2024 | RPPS 61,2 mi |
| IPS Brasil | ipsbrasil.org.br | 2026 | IPS 62,68 |

- **938 duplicados removidos** (401 hashes SHA-256)
- **458 CBOs** auditados, 38 testes, pipeline reprodutível

---

## Quem se acidenta: 1.144 CATs (2018-2025)

```{r, echo=FALSE}
cats <- c(803, 163, 78, 30, 20, 14, 12, 24)
nomes <- c("Téc. enf.", "Enfermeiros", "Diag./lab.", "Fisioterapia",
           "Farm. téc.", "ACS", "Medicina", "Demais")
pie(cats, labels=paste(nomes, cats), col=rainbow(8), 
    main="Distribuição das CATs (n=1.144)")
```

- **84,4% concentrados na enfermagem**
- 85,7% mulheres, idade mediana 36 anos
- 81,9% acidentes típicos, 17,1% trajeto, 1,0% doença
- Dedo: 43,9%. Agente biológico: 26,9%. CID S61: 25,1%

---

## Análise de sensibilidade

| Cenário | n | Enfermagem % |
|---------|---|-------------|
| Base completa (referência) | 1.144 | 84,4 |
| Excluindo 2025 | 1.011 | 84,5 |
| Jan-out todos os anos | 994 | 84,4 |
| Excluindo trajeto | 948 | 85,1 |
| Somente típicos | 937 | 85,0 |
| Típicos em CNAE 86-87 | 937 | 86,3 |

- Enfermagem varia entre **84,4% e 86,3%**
- Hierarquia das categorias **inalterada** em todos os cenários

---

## Medicina invisível

```{r, echo=FALSE}
anos <- 2018:2025
med_rais <- c(1393, 1346, 1252, 1208, 1237, 1156, 1121, 1099)
plot(anos, med_rais, type="b", col="blue", lwd=2, ylim=c(0,1500),
     main="Médicos celetistas ativos (RAIS 2018-2025)", ylab="Vínculos")
```

- **1.099 a 1.393** médicos celetistas ativos na RAIS
- **12 CATs em 8 anos** (~1,5/ano)
- Vínculos estatutários e PJ: fora do alcance da CAT
- Desigualdade de proteção e de reconhecimento institucional

---

## Evolução temporal

```{r, echo=FALSE}
periodos <- c("Pré-covid\n(jul/2018-fev/2020)", 
              "Crítico\n(mar/2020-dez/2021)", 
              "Pós\n(2022-2023)")
medias <- c(13.8, 14.5, 11.9)
barplot(medias, names.arg=periodos, col=c("gray60", "darkred", "gray60"),
        main="Média mensal de CATs por período", ylab="Registros/mês")
```

- Elevação modesta durante a pandemia (+0,7/mês)
- Oscilações também refletem cobertura da fonte
- A fonte é a CAT, não o acidente

---

## A epidemia invisível

**Subnotificação seletiva:**

- Doenças: apenas 1,0% das CATs
- O sistema captura a lesão aguda e visível
- Adoecimento crônico (LER/DORT, transtornos mentais): oculto
- ACS e ACE: 14 registros em 8 anos
- Servidores estatutários (RPPS): sem base consolidada nacional

> A CAT é uma fotografia parcial do desgaste

---

## Implicações

1. **Proteger a base técnica da enfermagem**
   Perfurocortantes e exposição biológica prioritários

2. **Romper a invisibilidade previdenciária**
   Articular CAT, SINAN, RAIS, CNES-PF e PREVICAMPOS

3. **Qualificar os registros**
   3,6% sem CBO válido (concentrados em 2021-2023)

4. **Reconhecer a dependência fiscal**
   71% das receitas são transferências. IPS Oportunidades: 48,6

---

## Limitações

- A CAT não é a totalidade dos acidentes
- Cobre essencialmente celetistas. Estatutários (RPPS): sem base pública
- Cobertura irregular da fonte (2018, 2022, 2024-2025)
- Sem denominadores plenamente compatíveis
- Desenho descritivo, sem inferência causal

**Próximo passo:** acessar registros do PREVICAMPOS para comparar regimes

---

## Referências

<small>
ANTUNES, Ricardo. **O privilégio da servidão**. Boitempo, 2018.<br>
CECÍLIO, Luiz Carlos de Oliveira; LACAZ, Francisco de Castro. **O trabalho em saúde**. Cebes, 2012.<br>
LEMOS, Marcelo Rodrigues. Estratificação social na teoria de Max Weber. **Revista Iluminart**, 2012.<br>
LOURENÇO, Guilherme Grandi. O fim do fim do trabalho. **Primeiros Estudos**, 2012.<br>
MARTINS, Samuel; HASENCLEVER, Lia; MIRANDA, Caroline. A gestão da saúde... **Cad. Desenvolv. Fluminense**, 2024.<br>
MENDES, René; DIAS, Elizabeth Costa. Da medicina do trabalho à saúde do trabalhador. **Rev. Saúde Pública**, 1991.<br>
OLIVEIRA, Elisângela Magela. Transformações no mundo do trabalho. **Caminhos de Geografia**, 2004.<br>
SILVA, José Eduardo Matias da; HASENCLEVER, Lia. Ciclo do petróleo... **Desenvolvimento em Questão**, 2019.<br>
VEDOVATO, Tatiana Giovanelli; ANDRADE, Cristiane Batista; SANTOS, Daniela Lacerda; BITENCOURT, Silvana Maria; ALMEIDA, Leticia Passos de; SAMPAIO, Juliana Ferreira da Silva. Trabalhadores(as) da saúde e a COVID-19. **Rev. Bras. Saúde Ocup.**, 2021.
</small>

---

## Obrigado

**Ryan Santos**

`github.com/santosry/estudo_teorico_saude_do_trabalhador`

**Pipeline reprodutível, auditado e validado**
12 scripts + 38 testes
Python + R + LibreOffice
