---
title: "Trabalho e desgaste nas profissões da saúde de Campos dos Goytacazes"
subtitle: "Comunicações de Acidente de Trabalho (CAT), regimes previdenciários e determinação social do processo saúde-doença, 2018-2025"
author: "Ryan Santos"
date: "Julho de 2026"
output:
  ioslides_presentation:
    widescreen: true
    smaller: true
---

## Estrutura

1. Por que este estudo
2. Campos dos Goytacazes: território e desigualdade
3. Duplo regime previdenciário municipal
4. Fontes e método
5. Quem se acidenta
6. O que causa os acidentes
7. A epidemia invisível
8. Implicações e limites

---

## Por que este estudo

**O trabalho é um processo social, econômico e político historicamente determinado** (Oliveira, 2004)

- A Saúde do Trabalhador afirma a determinação social do processo saúde-doença
- No setor saúde, o cuidado se realiza sob divisão social e técnica do trabalho
- 30% a 50% dos vínculos do SUS são precários
- A CAT registra apenas o universo celetista

> Mendes & Dias (1991); Cecilio & Lacaz (2012)

---

## Campos dos Goytacazes

```{r, echo=FALSE, fig.width=8, fig.height=4}
dados <- data.frame(
  Indicador = c("População (2022)", "IDHM (2010)", "PIB per capita (2023)", 
                "Pobreza (<½ SM, 2010)", "Quilombolas", "Indígenas"),
  Valor = c("483.540 hab.", "0,716", "R$ 88.831", "37,7%", "3.083", "363")
)
barplot(rep(1,6), names.arg=dados$Indicador, horiz=TRUE, las=1, col="steelblue")
```

- Maior município fluminense (4.032,5 km²)
- IDHM abaixo da média estadual (RJ = 0,761)
- Economia dependente do petróleo
- 16.776 empresas, 15.002 postos na saúde

---

## Duplo regime previdenciário

**A prefeitura de Campos mantém dois regimes:** 

```{r, echo=FALSE}
library(ggplot2)
df <- data.frame(
  Regime = c("RPPS (estatutários)", "INSS (celetistas)"),
  Contribuicoes = c(61.2, 18.3)
)
ggplot(df, aes(x=Regime, y=Contribuicoes, fill=Regime)) +
  geom_col() + ylab("R$ milhões (2024)") + theme_minimal()
```

- **RPPS**: R$ 61,2 milhões + R$ 2,5 mi de aporte atuarial
- **INSS**: R$ 18,3 milhões
- A CAT cobre apenas o INSS. Estatutários ficam invisíveis
- Dados do Portal da Transparência, 2020-2024

---

## Mortalidade como indicador social

```{r, echo=FALSE}
anos <- 2019:2024
obitos <- c(4299, 4831, 5635, 4608, 4199, 4346)
taxas <- c(8.5, 9.5, 10.9, 9.5, 8.1, 8.4)
plot(anos, taxas, type="b", col="darkred", lwd=2, pch=19,
     main="Taxa bruta de mortalidade (por 1.000 hab.)",
     ylim=c(7,12), xlab="Ano", ylab="Taxa/1.000")
abline(v=2021, lty=2, col="gray")
text(2021, 11.2, "Pico covid-19", cex=0.8)
```

- **2021**: doenças infecciosas tornaram-se a 1ª causa (27,5%)
- Fonte: SIM/DATASUS, processado com microdatasus (R)

---

## Fontes e método

| Fonte | Acesso | Período |
|-------|--------|---------|
| CAT/INSS | Portal de Dados Abertos | 2018-2025 |
| RAIS | FTP do MTE | 2018-2025 |
| SIM | DATASUS (microdatasus) | 2019-2024 |
| CNES | TABNET/DATASUS | 2018-2025 |
| CEMPRE, SIDRA | IBGE | 2022-2024 |
| Finanças, RPPS | Siconfi, Portal Transparência | 2013-2024 |

- Pipeline reprodutível (Python + R), 12 scripts, 38 testes
- 938 duplicados removidos (401 hashes SHA-256)
- 458 CBOs com dicionário auditado

---

## Quem se acidenta: 1.144 CATs (2018-2025)

```{r, echo=FALSE}
cats <- c(803, 163, 78, 30, 20, 14, 12, 24)
nomes <- c("Téc. enf.", "Enfermeiros", "Diag./lab.", "Fisioterapia",
           "Farm. téc.", "ACS", "Medicina", "Demais")
pie(cats, labels=paste(nomes, cats), col=rainbow(8), main="Distribuição das CATs")
```

- **84,4% concentrados na enfermagem**
- 85,7% mulheres, idade mediana 36 anos
- 81,9% acidentes típicos, 1,0% doenças

---

## Medicina invisível

```{r, echo=FALSE}
anos <- 2018:2025
medicos_rais <- c(1393, 1346, 1252, 1208, 1237, 1156, 1121, 1099)
medicos_cat <- c(4, 5, 1, 0, 0, 0, 2, 0)
plot(anos, medicos_rais, type="b", col="blue", lwd=2, ylim=c(0,1500),
     main="Médicos: RAIS vs CAT", ylab="Número")
lines(anos, medicos_cat*100, type="b", col="red", lwd=2)
legend("topright", c("Vínculos RAIS", "CATs x100"), col=c("blue","red"), lwd=2, cex=0.7)
```

- **1.099 a 1.393 médicos celetistas ativos** (RAIS 2018-2025)
- **12 CATs em 8 anos**
- Vínculos estatutários e PJ fora do alcance da CAT
- Desigualdade de proteção e de reconhecimento

---

## O que causa os acidentes

```{r, echo=FALSE}
 library(ggplot2)
 df <- data.frame(
   Causa = c("Dedo", "Biológico/Infeccioso", "S61 (ferimento)", "Z20 (exposição)"),
   Pct = c(43.9, 26.9, 25.1, 21.9)
 )
 ggplot(df, aes(x=reorder(Causa, Pct), y=Pct)) +
   geom_col(fill="steelblue") + coord_flip() +
   ylab("% dos registros") + xlab("") + theme_minimal()
```

- Perfurocortantes + exposição biológica = padrão da enfermagem
- 95,4% em estabelecimentos CNAE 86-87 (76,8% hospitais)
- Empregador emite 97,0% das CATs, mediana de 1 dia

---

## Evolução temporal

```{r, echo=FALSE}
periodos <- c("Pré-covid\n(jul/2018-fev/2020)", "Crítico\n(mar/2020-dez/2021)", "Pós\n(2022-2023)")
medias <- c(13.8, 14.5, 11.9)
barplot(medias, names.arg=periodos, col=c("gray60", "darkred", "gray60"),
        main="Média mensal de CATs por período", ylab="Registros/mês")
```

- Elevação modesta durante a pandemia (+0,7/mês)
- Oscilações também refletem cobertura da fonte
- A fonte é a CAT, não o acidente

---

## A epidemia invisível

**Subnotificação seletiva:**

- Doenças: apenas 1,0% das CATs
- O sistema captura a lesão aguda e visível
- Adoecimento crônico (LER/DORT, transtornos mentais) permanece oculto
- ACS e ACE: 14 registros em 8 anos
- Servidores estatutários (RPPS): sem base consolidada nacional

**A CAT é uma fotografia parcial do desgaste**

---

## Implicações

1. **Proteger a base técnica da enfermagem**
   Perfurocortantes e exposição biológica são prioritários

2. **Romper a invisibilidade previdenciária**
   Articular CAT, SINAN, RAIS, CNES e registros do RPPS municipal

3. **Qualificar os registros**
   3,6% sem CBO válido, concentrados em 2021-2023

4. **Reconhecer a dependência fiscal**
   71% das receitas são transferências. O financiamento da saúde oscila com o petróleo

---

## Limitações

- A CAT não é a totalidade dos acidentes
- Cobre essencialmente celetistas
- Cobertura irregular da fonte (2018, 2022, 2024-2025)
- Sem denominadores plenamente compatíveis
- RPPS municipal sem base consolidada de acesso público
- Desenho descritivo, sem inferência causal

**Próximo passo:** acessar os registros de acidentes e adoecimentos do RPPS municipal para comparar os dois regimes

---

## Referências

<small>
ANTUNES, R. **O privilégio da servidão**. Boitempo, 2018.
CECILIO, L. C. O.; LACAZ, F. A. C. **O trabalho em saúde**. Cebes, 2012.
LEMOS, M. R. Estratificação social na teoria de Max Weber. **Revista Iluminart**, 2012.
MARTINS, S.; HASENCLEVER, L.; MIRANDA, C. A gestão da saúde... **Cad. Desenvolv. Fluminense**, 2024.
MENDES, R.; DIAS, E. C. Da medicina do trabalho à saúde do trabalhador. **Rev. Saúde Pública**, 1991.
OLIVEIRA, E. M. Transformações no mundo do trabalho. **Caminhos de Geografia**, 2004.
SILVA, J. E. M.; HASENCLEVER, L. Ciclo do petróleo... **Desenvolvimento em Questão**, 2019.
VEDOVATO, T. G. *et al.* Trabalhadores(as) da saúde e a COVID-19. **Rev. Bras. Saúde Ocup.**, 2021.
</small>

---

## Obrigado

**Ryan Santos**

Repositório: `github.com/santosry/estudo_te-rico-sa-de_do_trabalhador`

**Pipeline reprodutível, auditado e validado**
12 scripts + 38 testes
Python + R + LibreOffice
